ACORDAO-COMPLETO-2455325

ACÓRDÃO 2184/2021 ATA 4/2021 - SEGUNDA CÂMARA

VISTOS, relatados e discutidos estes autos em que se analisam atos de concessão de aposentadoria emitidos pelo Senado Federal em benefício das Sras. Elizabeth das Graças Mello Moraes Gualberto e Marly de Barros Coutinho e do Sr. Oscar Pereira.
ACORDAM os Ministros do Tribunal de Contas da União, reunidos em Sessão da 2ª Câmara, ante as razões expostas pelo Relator, e com fulcro nos incisos III e IX do art. 71 da Constituição Federal e nos arts. 1º, inciso V, e 39, inciso II, da Lei 8.443/1992, c/c o art. 259, inciso II, do Regimento Interno/TCU, em:
9.1. considerar ilegais as concessões de aposentadoria em favor das Sras. Elizabeth das Graças Mello Moraes Gualberto e Marly de Barros Coutinho e do Sr. Oscar Pereira, negando registro aos correspondentes atos; 
9.2. dispensar o ressarcimento das quantias indevidamente recebidas de boa-fé pelos interessados indicados no subitem precedente, consoante o disposto no Enunciado 106 da Súmula da Jurisprudência do TCU;
9.3. determinar ao Senado Federal que:
9.3.1. promova o destaque das parcelas de "quintos/décimos" incorporadas com base em funções comissionadas exercidas entre 08/4/1998 e 4/9/2001, transformando-as em parcela compensatória a ser absorvida por reajustes futuros concedidos nos proventos, desde que a hipótese não seja de decisão judicial transitada em julgado, nos moldes da decisão do Supremo Tribunal Federal no Recurso Extraordinário 638.115/CE; 
9.3.2 dê ciência, no prazo de 15 (quinze) dias, a contar do recebimento das notificações deste Acórdão, do inteiro teor desta Deliberação às Sras. Elizabeth das Graças Mello Moraes Gualberto e Marly de Barros Coutinho e ao Sr. Oscar Pereira, encaminhando a este Tribunal, no prazo de 30 (trinta) dias, comprovante das referidas ciências; e
9.3.3. alerte aos interessados que o efeito suspensivo proveniente da interposição de possíveis recursos perante o TCU não os exime da devolução dos valores percebidos indevidamente após as respectivas notificações, caso os recursos não sejam providos.

Atos de concessão de aposentadoria emitidos pelo Senado Federal em benefício dos interessados abaixo indicados.

Segunda Câmara

Senado Federal.

3. Interessados: Elizabeth das Graças Mello Moraes Gualberto (XXX.034.701-XX), Marly de Barros Coutinho (XXX.906.191-XX) e Oscar Pereira (XXX.275.321-XX).

13.1. Ministros presentes: Bruno Dantas (Presidente), Augusto Nardes, Aroldo Cedraz e Raimundo Carreiro.
13.2. Ministros-Substitutos presentes: Marcos Bemquerer Costa (Relator) e André Luís de Carvalho.

MARCOS BEMQUERER

Trata-se de atos de concessão de aposentadoria deferidos pelo Senado Federal em benefício do Sr. Oscar Pereira e das Sras. Elizabeth das Graças Mello Moraes Gualberto e Marly de Barros Coutinho.
2.	 A Secretaria de Fiscalização de Integridade de Atos e Pagamentos de Pessoal e de Benefícios Sociais - Sefip analisou o processo, concluindo haver irregularidade nos atos referente à indevida incorporação de "quintos", consoante a instrução inserta à peça 6, assim vazada: 
"9. Ato: 36164/2020 - Interessada: ELIZABETH DAS GRACAS MELLO MORAES GUALBERTO - CPF: XXX.034.701-XX
9.1. Parecer do Controle Interno: considerar a (...) análise dispensada de acordo com o art. 15 da IN TCU 78-2018. Justificativa: AVOCAÇÃO COM BASE NO ARTIGO 15 DA IN TCU 78/2018.
9.2. Constatações e análises 
9.2.1. Houve o registro de pelo menos uma rubrica com denominação para análise pelo TCU = Vantagem de caráter pessoal 160 - VPNI (Função Comissionada) (Vantagem de caráter pessoal - Incorporação de quintos/décimos de função) - R$ 6.287,18) .
a.	Justificativa do Gestor de Pessoal: não há. Verificação efetuada no âmbito do TCU.
b.	Análise do Controle Interno: não há. Verificação efetuada no âmbito do TCU.
c.	Análise da unidade técnica (Sefip/TCU) :
'É ilegal a incorporação de quintos após 8/4/1998, devendo-se, no entanto, observar a modulação dos efeitos do RE 638.115/CE. A jurisprudência desta Corte se firmou no sentido de que é irregular o pagamento de parcelas de quintos/décimos incorporadas relativas ao período 8/4/1998 a 4/9/2001 ainda que a incorporação tenha sido assegurada por decisão judicial transitada em julgado (Acórdão 2737/2019-TCU-Segunda Câmara) . No caso em análise, por ter sido concedida com base em decisão administrativa, a vantagem deve ser transformada em 'parcela complementar', a ser absorvida por reajustes futuros.'
9.2.2. Ato [do] e-Pessoal em substituição [ao] ato Sisac devolvido de acordo com comunicado da presidência do TCU.
a.	Justificativa do Gestor de Pessoal: não há. Verificação efetuada no âmbito do TCU.
b.	Análise do Controle Interno: não há. Verificação efetuada no âmbito do TCU.
c.	Análise da unidade técnica (Sefip/TCU) : ato em substituição a ato SISAC devolvido com entrada original no TCU na data de 22/4/2016.
9.3. O detalhamento da inconsistência acima elencada encontra-se no anexo II dessa instrução. 
9.4. Encaminhamento do ato 
9.4.1. Considerar ILEGAL e recusar registro do ato de aposentadoria de ELIZABETH DAS GRACAS MELLO MORAES GUALBERTO do quadro de pessoal do órgão/entidade Senado Federal, com base nos arts. 71, inciso III, da Constituição Federal, 1º, inciso V, e 39, inciso II, da Lei 8.443/1992 e 260, § 1º, do Regimento Interno.
9.4.2. Com fulcro no art. 262, caput, do Regimento Interno deste Tribunal, determinar ao (...) Senado Federal que: 
a.	dê ciência, no prazo de quinze dias, contados da notificação, do inteiro teor desta deliberação à interessada, alertando-a de que o efeito suspensivo proveniente da interposição de eventuais recursos junto ao TCU não a exime da devolução dos valores percebidos indevidamente, caso o recurso não seja provido;
b.	informe o teor do acórdão que vier a ser prolatado, encaminhando ao TCU, no prazo de trinta dias, comprovante da data de ciência pela interessada, nos termos do art. 4º, § 3º, da Resolução TCU 170/2004; e
c.	dispense a devolução dos valores indevidamente recebidos de boa-fé até a data da ciência do Senado Federal, do acórdão que vier a ser proferido, com base no Enunciado 106 da Súmula da Jurisprudência do TCU.
10. Ato: 56055/2020 - Interessada: MARLY DE BARROS COUTINHO - CPF: XXX.906.191-XX
10.1. Parecer do Controle Interno: considerar a (...) análise dispensada de acordo com o art. 15 da IN TCU 78-2018. Justificativa: AVOCAÇÃO COM BASE NO ARTIGO 15 DA IN TCU 78/2018.
10.2. Constatações e análises 
10.2.1. Houve o registro de pelo menos uma rubrica com denominação para análise pelo TCU = Vantagem de caráter pessoal 160 - VPNI (Função Comissionada) (Vantagem de caráter pessoal - Incorporação de quintos/décimos de função) - R$ 3.314,72) .
a.	Justificativa do Gestor de Pessoal: não há. Verificação efetuada no âmbito do TCU.
b.	Análise do Controle Interno: não há. Verificação efetuada no âmbito do TCU.
c.	Análise da unidade técnica (Sefip/TCU) :
'É ilegal a incorporação de quintos após 8/4/1998, devendo-se, no entanto, observar a modulação dos efeitos do RE 638.115/CE. A jurisprudência desta Corte se firmou no sentido de que é irregular o pagamento de parcelas de quintos/décimos incorporadas relativas ao período 8/4/1998 a 4/9/2001 ainda que a incorporação tenha sido assegurada por decisão judicial transitada em julgado (Acórdão 2737/2019-TCU-Segunda Câmara) . No caso em análise, por ter sido concedido com base em decisão administrativa, a vantagem deve ser transformada em 'parcela complementar', a ser absorvida por reajustes futuros.'
10.2.2. Ato [do] e-Pessoal em substituição ao ato Sisac devolvido de acordo com comunicado da presidência do TCU.
a.	Justificativa do Gestor de Pessoal: não há. Verificação efetuada no âmbito do TCU.
b.	Análise do Controle Interno: não há. Verificação efetuada no âmbito do TCU.
c.	Análise da unidade técnica (Sefip/TCU) : ato em substituição a ato SISAC devolvido com entrada original no TCU na data de 20/4/2016.
10.3. O detalhamento da inconsistência acima elencada encontra-se no anexo II dessa instrução. 
10.4. Encaminhamento do ato 
10.4.1. Considerar ILEGAL e recusar registro do ato de aposentadoria de MARLY DE BARROS COUTINHO do quadro de pessoal do (...) Senado Federal, com base nos arts. 71, inciso III, da Constituição Federal, 1º, inciso V, e 39, inciso II, da Lei 8.443/1992 e 260, § 1º, do Regimento Interno.
10.4.2. Com fulcro no art. 262, caput, do Regimento Interno deste Tribunal, determinar ao (...) Senado Federal que: 
a.	dê ciência, no prazo de quinze dias, contados da notificação, do inteiro teor desta deliberação à interessada, alertando-a de que o efeito suspensivo proveniente da interposição de eventuais recursos junto ao TCU não a exime da devolução dos valores percebidos indevidamente, caso o recurso não seja provido;
b.	informe o teor do acórdão que vier a ser prolatado, encaminhando ao TCU, no prazo de trinta dias, comprovante da data de ciência pela interessada, nos termos do art. 4º, § 3º, da Resolução TCU 170/2004;
c.	dispense a devolução dos valores indevidamente recebidos de boa-fé até a data da ciência do Senado Federal, do acórdão que vier a ser proferido, com base no Enunciado 106 da Súmula da Jurisprudência do TCU.
11. Ato: 57691/2020 - Interessado: OSCAR PEREIRA - CPF: XXX.275.321-XX
11.1. Parecer do Controle Interno: considerar (...) a análise dispensada de acordo com o art. 15 da IN TCU 78-2018. Justificativa: AVOCAÇÃO COM BASE NO ARTIGO 15 DA IN TCU 78/2018.
11.2. Constatações e análises 
11.2.1. Houve o registro de pelo menos uma rubrica com denominação para análise pelo TCU = Vantagem de caráter pessoal 160 - VPNI (Função Comissionada) (Vantagem de caráter pessoal - Incorporação de quintos/décimos de função) - R$ 3.180,42) .
a.	Justificativa do Gestor de Pessoal: não há. Verificação efetuada no âmbito do TCU.
b.	Análise do Controle Interno: não há. Verificação efetuada no âmbito do TCU.
c.	Análise da unidade técnica (Sefip/TCU) :
'É ilegal a incorporação de quintos após 8/4/1998, devendo-se, no entanto, observar a modulação dos efeitos do RE 638.115/CE. A jurisprudência desta Corte se firmou no sentido de que é irregular o pagamento de parcelas de quintos/décimos incorporadas relativas ao período 8/4/1998 a 4/9/2001 ainda que a incorporação tenha sido assegurada por decisão judicial transitada em julgado (Acórdão 2737/2019-TCU-Segunda Câmara) . No caso em análise, por ter sido concedido com base em decisão administrativa, a vantagem deve ser transformada em 'parcela complementar', a ser absorvida por reajustes futuros.'
11.2.2. Ato [do] e-Pessoal em substituição [ao] ato Sisac devolvido de acordo com comunicado da presidência do TCU.
a.	Justificativa do Gestor de Pessoal: não há. Verificação efetuada no âmbito do TCU.
b.	Análise do Controle Interno: não há. Verificação efetuada no âmbito do TCU.
c.	Análise da unidade técnica (Sefip/TCU) : ato em substituição a ato SISAC devolvido com entrada original no TCU na data de 12/4/2016.
11.2.3. A categoria de tempo ponderado (atividades perigosas, insalubres ou penosas) não está amparada na jurisprudência do TCU, pois não foi deferida para 'profissional de saúde com profissão regulamentada', ou para servidor com Regime jurídico anterior à Lei 8.112/1990 diferente de CLT ou posterior a 11/12/1990.
a.	Justificativa do Gestor de Pessoal: não há. Verificação efetuada no âmbito do TCU.
b.	Análise do Controle Interno: não há. Verificação efetuada no âmbito do TCU.
c.	Análise da unidade técnica (Sefip/TCU) : de acordo com os documentos anexados ao ato, a averbação é legal.
11.2.4. No tempo calculado para fins de anuênio foram computados períodos não contínuos.
a.	Justificativa do Gestor de Pessoal: não há. Verificação efetuada no âmbito do TCU.
b.	Análise do Controle Interno: não há. Verificação efetuada no âmbito do TCU.
c.	Análise da unidade técnica (Sefip/TCU) : não se constatou irregularidade na contagem de tempo para fins de anuênios.
11.3. O detalhamento da inconsistência acima elencada encontra-se no anexo II dessa instrução. 
11.4. Encaminhamento do ato 
11.4.1. Considerar ILEGAL e recusar registro do ato de aposentadoria de OSCAR PEREIRA do quadro de pessoal do Senado Federal, com base nos arts. 71, inciso III, da Constituição Federal, 1º, inciso V, e 39, inciso II, da Lei 8.443/1992 e 260, § 1º, do Regimento Interno.
11.4.2. Com fulcro no art. 262, caput, do Regimento Interno deste Tribunal, determinar ao órgão/entidade Senado Federal que: 
a.	dê ciência, no prazo de quinze dias, contados da notificação, do inteiro teor desta deliberação ao interessado, alertando-o de que o efeito suspensivo proveniente da interposição de eventuais recursos junto ao TCU não o exime da devolução dos valores percebidos indevidamente, caso o recurso não seja provido;
b.	informe o teor do acórdão que vier a ser prolatado, encaminhando ao TCU, no prazo de trinta dias, comprovante da data de ciência pelo interessado, nos termos do art. 4º, § 3º, da Resolução TCU 170/2004; e
c.	dispense a devolução dos valores indevidamente recebidos de boa-fé até a data da ciência do Senado Federal, do acórdão que vier a ser proferido, com base no Enunciado 106 da Súmula da Jurisprudência do TCU.
CONCLUSÃO
12. A abrangência e a profundidade das verificações levadas a efeito fundamentam convicção de que os atos 56055/2020, 57691/2020 e 36164/2020 podem ser apreciados pela ilegalidade, em razão das irregularidades apontadas no item Exame das Constatações desta instrução, que representam afronta à legislação e à jurisprudência de referência.
13. Os aludidos atos deram entrada neste Tribunal há menos de cinco anos, não sendo aplicável, portanto, o procedimento de contraditório e ampla defesa determinado pelo Acórdão 587/2011-TCU-Plenário.
PROPOSTA DE ENCAMINHAMENTO
14. Ante o exposto, com fundamento no art. 71, inciso III, da Constituição Federal, no art. 1º, inciso V, e art. 39, incisos I e II, da Lei 8.443/1992, no art. 260 do Regimento Interno do Tribunal de Contas da União, propõe-se: 
14.1. Considerar ILEGAIS e recusar registro dos atos de aposentadoria de MARLY DE BARROS COUTINHO, OSCAR PEREIRA e ELIZABETH DAS GRACAS MELLO MORAES GUALBERTO do quadro de pessoal do Senado Federal, com base nos arts. 71, inciso III, da Constituição Federal, 1º, inciso V, e 39, inciso II, da Lei 8.443/1992 e 260, § 1º, do Regimento Interno.
14.2. com fulcro no art. 262, caput, do Regimento Interno deste Tribunal, determinar ao Senado Federal que: 
14.2.1. informe o teor do acórdão que vier a ser prolatado, encaminhando ao TCU, no prazo de trinta dias, comprovante da data de ciência pelos interessados, nos termos do art. 4º, § 3º, da Resolução TCU 170/2004.
14.2.2. dê ciência, no prazo de quinze dias, contados da notificação, do inteiro teor desta deliberação aos interessados, alertando-os de que o efeito suspensivo proveniente da interposição de eventuais recursos junto ao TCU não os exime da devolução dos valores percebidos indevidamente, caso os recursos não sejam providos.
14.2.3. dispense a devolução dos valores indevidamente recebidos de boa-fé até a data da ciência do Senado Federal, do acórdão que vier a ser proferido, com base no Enunciado 106 da Súmula da Jurisprudência do TCU."
3.	O escalão dirigente da Sefip (peça 7) e o Ministério Público de Contas, representado pelo Procurador Sérgio Ricardo Costa Caribé (peça 9) , alinharam-se ao exame e ao encaminhamento sugeridos pela instrução acima reproduzida.
	É o Relatório.

não há.

Procurador Sérgio Ricardo Costa Caribé.

PESSOAL. APOSENTADORIA. PAGAMENTO DA VANTAGEM DE "QUINTOS" COM BASE EM FUNÇÕES COMISSIONADAS EXERCIDAS ENTRE 08/4/1998 E 4/9/2001. ILEGALIDADE DO ATO. RECUSA DO CORRESPONDENTE REGISTRO. DETERMINAÇÃO AO ÓRGÃO DE ORIGEM.

APOSENTADORIA (APOS)

Secretaria de Fiscalização de Integridade de Atos e Pagamentos de Pessoal e de Benefícios Sociais - Sefip.

Em apreciação atos de concessão de aposentadoria emitidos pelo Senado Federal em benefício do Sr. Oscar Pereira e das Sras. Elizabeth das Graças Mello Moraes Gualberto e Marly de Barros Coutinho, que ocuparam cargos de técnico legislativo naquele órgão.
2.	As concessões em análise ocorreram na modalidade voluntária, com proventos integrais, calculados com base na última remuneração do cargo em que se deu a inativação, nos termos do art. 3º da Emenda Constitucional 47/2005.
3.	As informações constantes do processo indicam que os interessados implementaram os requisitos para se inativarem, uma vez que tinham idade, tempo de contribuição, de serviço público, de carreira e de cargo requeridos pelo fundamento concessório.
4.	Submetidos os atos a críticas automatizadas, a Secretaria de Fiscalização de Integridade de Atos e Pagamentos de Pessoal e de Benefícios Sociais - Sefip detectou a existência da rubrica "quintos/décimos" indevidamente paga em razão do exercício de funções comissionadas após o advento da Lei 9.624/1998.
5.	Em vista dessa constatação, os pareceres exarados nos autos pela Sefip (peças 6 e 7) e pelo Ministério Público junto ao TCU (peça 9) são convergentes na exegese da ilegalidade das concessões e da negativa de registro dos correspondentes atos. 
6.	Compulsando os atos em questão, alinho-me ao entendimento da unidade técnica de que houve pagamento irregular da vantagem de "quintos/décimos" após a edição da Lei 9.624/1998. A jurisprudência desta Casa de Contas consolidou o entendimento de que é ilegal a percepção da rubrica de quintos/décimos, cuja incorporação decorreu de funções comissionadas exercidas no período de 08/04/1998 a 04/09/2001, devendo-se observar a modulação dos efeitos definida pelo Supremo Tribunal Federal - STF na decisão do Recurso Extraordinário (RE) 638.115/CE, acerca dessa matéria. Cito, nesse sentido, os Acórdãos 442/2020 e 13.910/2020, da 2ª Câmara, ambos de minha relatoria. 
7.	Interpretando essa modulação, a Sefip registra que as vantagens de "quintos/décimos" incorporadas entre 08/04/1998 e 04/09/2001, por terem sido concedidas com fulcro em decisão administrativa, devem ser transformadas em parcela complementar a ser absorvida pelos próximos reajustes, nos termos do RE 638.115/CE. Embora essa proposta não conste expressamente no encaminhamento do processo, está inserida na análise individual de cada ato, conforme a instrução transcrita no Relatório precedente.
8.	Ocorre que não há no processo documento que comprove que o pagamento de "quintos/décimos" decorreu de decisão administrativa. Ademais, inexiste qualquer menção a ato decisório administrativo, monocrático ou colegiado, do órgão que deferiu a concessão. Ou seja, não se sabe se o pagamento da vantagem de "quintos/décimos" é oriundo de decisão judicial transitada em julgado ou não ou ainda de decisão administrativa.
9.	 De acordo com o que foi estabelecido na decisão do STF no RE 638.115/CE, somente para a hipótese de "quintos/décimos" recebidos com base em decisão judicial transitada em julgado será indevida a cessação imediata do pagamento e não haverá absorção da parcela por reajustes futuros. Já nos casos de "quintos/décimos" recebidos por força de decisão judicial não transitada em julgado ou de decisão administrativa, o pagamento será mantido até sua absorção integral por quaisquer reajustes futuros concedidos aos servidores.
10.	Nesse contexto, entendo que o melhor desfecho será o Tribunal considerar ilegal a concessão de aposentadoria das Sras. Elizabeth das Graças Mello Moraes Gualberto e Marly de Barros Coutinho e do Sr. Oscar Pereira, e negar registro aos correspondentes atos, aplicando-se a orientação fixada no verbete da Súmula/TCU 106 às parcelas indevidamente recebidas pelos interessados. 
11. 	Outrossim, de conformidade com o art. 262 do Regimento Interno/TCU, importa determinar ao órgão de origem que promova o destaque das parcelas de "quintos/décimos" incorporadas com base em funções comissionadas exercidas entre 08/4/1998 e 4/9/2001, transformando-as em parcela compensatória a ser absorvida por reajustes futuros concedidos nos proventos, desde que a hipótese não seja de decisão judicial transitada em julgado, nos moldes da decisão do STF no RE 638.115/CE.
12.	Deve-se igualmente determinar ao órgão de origem que comunique aos beneficiários sobre a deliberação do Tribunal, alertando-os de que o efeito suspensivo proveniente da interposição de eventuais recursos não os exime da devolução dos valores percebidos indevidamente após as notificações, caso esses não sejam providos. Após, devem ser remetidos ao Tribunal documentos comprobatórios de que os inativos foram cientificados da deliberação desta Corte.
13.	Por fim, esclareço que os atos em questão deram entrada nesta Corte de Contas em 2020, não se aplicando a recente sistemática definida pelo Plenário, mediante o Acórdão 122/2021 (rel. min. Walton Alencar Rodrigues) , na linha de observar o Recurso Extraordinário 636.553, em que foi fixado prazo de cinco anos para que o TCU registre os atos de concessão inicial de aposentadoria, reforma ou pensão, após o qual serão considerados "tacitamente registrados", podendo posteriormente o ato que contenha alguma ilegalidade ser submetido ao procedimento de revisão de ofício, com base no art. 54 da Lei 9.784/1999 c/c o art. 260, § 2º, do Regimento Interno/TCU. 
	Ante o exposto, manifesto-me por que seja adotada a deliberação que ora submeto a este Colegiado.
TCU, Sala das Sessões, em 23 de fevereiro de 2021.
MARCOS BEMQUERER COSTA
Relator